臺灣臺中地方法院民事判決
110年度訴字第3062號
原告即反訴  黃欽泉
被      告  黃欽龍

            黃欽章
            黃欽源
共      同
訴訟代理人  王文聖律師 
被告即反訴  林國樑
原      告
訴訟代理人  陳思辰律師
上列當事人間租佃爭議事件，本院於民國111年8月17日言詞辯論
終結，判決如下：
    主      文
原告之訴及假執行之聲請均駁回。
本訴訴訟費用由原告負擔。
反訴原告之訴及假執行之聲請均駁回。
反訴訟訟費用由反訴原告負擔。
    事實及理由
甲、程序方面：
壹、按出租人與承租人間因耕地租佃發生爭議時，應由當地鄉（
    鎮、市、區）公所耕地租佃委員會調解；調解不成立者，應
    由直轄市或縣（市）政府耕地租佃委員會調處；不服調處者
    ，由直轄市或縣（市）政府耕地租佃委員會移送該管司法機
    關，司法機關應即迅予處理，並免收裁判費用。前項爭議案
    件非經調解、調處，不得起訴，耕地三七五減租條例（下稱
    減租條例）第26條第1項及第2項前段定有明文。經查，兩造
    間就坐落臺中市龍井區中山段1006、1006-1、1006-2、1006
    -3、1007及1007-1地號土地、地目田、面積共2,248平方公
    尺（以下合稱系爭土地）之減租條例租賃契約（龍忠字第38
    1號，下稱系爭租約）之租佃爭議，經原告（即反訴被告，
    下稱原告）向臺中市龍井區公所（下稱龍井區公所）耕地租
    佃委員會申請調解，因調解不成立，再移送臺中市政府耕地
    租佃委員會調處不成立後，經臺中市政府移送前來，有臺中
    市政府民國110年11月8日府授地權一字第1100301039號函暨
    所附臺中市政府耕地租佃委員會調處程序筆錄等卷證附卷可
    佐（見本院卷第11頁至第124頁），核與減租條例第26條第1
    項、第2項前段規定相符，是本件租佃爭議事件之起訴程序
    合於首揭規定（原告主張依減租條例第17條第1項第5款終止
    系爭租約之部分另詳後述），合先敘明。
貳、次按被告於言詞辯論終結前，得在本訴繫屬之法院，就非專
    屬他法院管轄，且與本訴之標的及其防禦方法相牽連，並得
    行同種訴訟程序之事件，對於原告及就訴訟標的必須合一確
    定之人提起反訴，民事訴訟法第259條、第260條第1項、第2
    項分別定有明文。查原告主張系爭租約無效，縱認有效仍於
    本件起訴狀合法送達被告（即反訴原告，下稱被告）時終止
    ，故請求確認兩造間就系爭土地之減租條例租賃關係不存在
    ，以及將坐落臺中市○○區○○段0000○0000地號土地上之地上
    物拆除，並返還原告；被告則抗辯系爭租約之租賃關係存在
    ，並以原告終止系爭租約，被告得依減租條例第17條第2項
    向其請求補償費為由，於111年5月3日以民事反訴起訴狀提
    起反訴（見本院卷第291至297頁），請求原告給付新台幣（
    下同）7,006,312元，可認反訴之標的與本訴之標的及其防
    禦方法有牽連關係，揆諸上開規定，被告於本訴繫屬中對原
    告提起反訴，於法相合，應予准許。
參、確認法律關係之訴，非原告有即受確認判決之法律上利益者
    ，不得提起之，民事訴訟法第247條第1項前段定有明文。所
    謂即受確認判決之法律上利益，係指法律關係之存否不明確
    ，原告主觀上認其在法律上之地位有不安之狀態存在，且此
    種不安之狀態，能以確認判決將之除去者而言。經查，原告
    主張兩造間系爭租約之租賃關係不存在，被告卻仍於系爭土
    地上栽種農作物及設置地上物，堪認原告主觀上就此法律上
    地位確有不安之狀態，且能以確認判決將之除去，是原告提
    起本件確認訴訟即有受確認判決之法律上利益，合先敘明。
乙、實體方面：
壹、本訴部分：
一、原告主張：
  ㈠被告於89年2月29日與訴外人即系爭土地之原出租人即原告之
    父黃庚生簽訂系爭租約，雙方約定耕作之正產物種類為稻榖
    ，每年租金為正產物收獲總量1,000分之375，可知被告租用
    系爭土地係以栽種稻穀為目的，自應僅供農業使用，嗣因黃
    庚生於000年0月0日死亡，而由原告因繼承而成為出租人，
    原告於105年間向龍井區公所申請系爭土地之農業使用證明
    書，經龍井區公所派員於同年9月12日至系爭土地進行現場
    會勘時，發現其中系爭1006地號土地上設有抽水馬達機房、
    系爭1007地號土地上則設有水泥鋪面，因而認定前揭2筆土
    地有實際未作農業使用之情形，進而拒絕原告此部分之請求
    ，足徵被告於系爭土地上設置前揭地上物之行為，已違反減
    租條例第16條第1項規定所列「承租人應自任耕作」之要件
    ，並依同條第2項規定，系爭租約當歸於無效。
  ㈡退一步言，縱認系爭租約並非無效，系爭1006、1007地號土
    地已於71年7月13日公告屬同年月20日實施之「變更台中港
    特定計畫區（龍井鄉部分）」內第四種住宅區或部分道路用
    地，是系爭土地既已依都市計畫法定程序編定為非耕地使用
    ，則原告自得依減租條例第17條第1項第5款規定，對被告終
    止系爭租約，爰以本件起訴狀為終止系爭租約之意思表示，
    並於合法送達被告之日起生終止效力。
  ㈢系爭租約既為無效，或經終止，被告仍繼續占有系爭土地即
    不具任何合法權源，爰依民法第767條第1項前段、中段規定
    ，請求被告將系爭1006地號土地上之抽水馬達機房拆除、將
    1007地號土地上之水泥鋪面刨除後，將系爭土地返還原告等
    語。
　㈣並聲明：1.確認兩造間系爭租約之租賃關係不存在。2.被告
    應將系爭1006地號土地上之抽水機房拆除，並將該部分土地
    返還原告。3.被告應將系爭1007地號土地上之水泥鋪面刨除
    ，並將該部分土地返還原告。4.被告應將系爭1006-1、1006
    -2、1006-3、1007-1地號土地返還原告。5.第2至4項請求，
    原告願供擔保，請准宣告假執行。
二、被告抗辯：系爭1006地號土地上之抽水馬達機房係為灌溉水
    稻所用，而系爭1007地號土地之水泥鋪面並非鋪設於被告所
    承租之範圍，且該水泥鋪面係供放置肥料、農業機具與曬穀
    之用，而系爭土地之其餘面積均種植稻穀，絕無不自任耕作
    之情事，系爭租約並非無效。至原告雖主張系爭土地已編定
    為非耕地使用，並依減租條例第17條第1項第5款終止系爭租
    約，惟原告此一終止系爭租約之主張於調解、調處程序中均
    未提出，非但與減租條例第26條第1項起訴前置程序之要件
    不符，亦違反誠信原則等語，並聲明：㈠原告之訴及假執行
    之聲請均駁回。㈡如受不利判決，願供擔保請准宣告免假執
    行。
貳、反訴部分：
一、被告主張：原告於110年12月10日寄發本件民事起訴狀，並
    表明自該起訴狀繕本合法送達被告之日起，依減租條例第17
    條第5款之事由終止系爭租約。然而，依減租條例第17條第2
    項，原告以前揭事由終止系爭租約，應針對「承租人改良土
    地所支付之費用」、「尚未收穫農作物之價額」、「終止租
    約當期之公告土地現值，減除土地增值稅後餘額三分之一」
    等3項目支付被告補償費。承租人改良土地所支付之費用部
    分，被告於承租系爭土地期間，進行填土、翻土，使系爭土
    地呈現今日之平緩樣貌，且為灌溉水稻、避免宵小，而分別
    設置抽水馬達並搭建鐵皮遮蓋，至少已支出50萬元。尚未收
    穫農作物之價額部分，依臺中市辦理徵收土地農作改良物水
    產養殖物及畜禽類補償遷移費查估基準之附表，水稻每平方
    公尺之收穫價值為27.6元，被告所承租之系爭土地共2,248
    平方公尺，其尚未收穫之水稻價值至少為6萬2,045元。至於
    終止租約當期之公告土地現值，減除土地增值稅後餘額三分
    之一之部分，原告終止租約當期系爭土地之公告土地現值均
    為每平方公尺8,600元，被告所承租之系爭土地共2,248平方
    公尺，復因系爭土地前次移轉時並無增值，無稅額須扣除，
    是此部分之補償費應為644萬4,267元。從而，原告應給付被
    告之補償費共700萬6,312元等語，並聲明：㈠原告應給付被
    告700萬6,312元，及自反訴起訴狀送達原告之翌日起至清償
    日止，按週年利率百分之5計算之利息。㈡被告願供擔保，請
    准宣告假執行。
二、原告抗辯：減租條例第17條第2項第1款之補償費給付前提，
    應係指承租人在承租土地期間實際上支出改良土地之費用，
    增益土地之效能，而該增益之效能，在出租人收回土地時，
    仍存在土地上之價值，出租人始應給予補償，被告未能舉證
    其在系爭土地上從事何種改良行為、該行為是否增益土地之
    效能，以及現仍存在於系爭土地之價值為何，自難認原告應
    給付改良補償費。又被告亦未證明原告終止系爭租約時，系
    爭土地上尚有未收穫之農作物存在，是亦難認原告應給付被
    告尚未收穫之農作物補償費。此外，減租條例第17條第2項
    第3款所謂「減除土地增值稅」屬計算上之數額，與耕地出
    租人實際上應否或有無繳納該土地增值稅無涉，是以，當應
    先究明原告終止系爭租約當期之土地增值稅為何方能判斷等
    語，並聲明：㈠被告之反訴駁回。㈡如受不利判決，願供擔保
    請准宣告免為假執行。
參、本院之判斷：
一、原告主張系爭租約無效之部分：
  ㈠按承租人應自任耕作，並不得將耕地全部或一部轉租於他人
    ；承租人違反前項規定時，原訂租約無效，得由出租人收回
    自行耕種或另行出租，減租條例第16條第1項、第2項分別定
    有明文。次按減租條例第16條第1項所謂承租人應自任耕作
    ，係指承租人應以承租之土地供自己從事耕作之用而言。如
    承租人以承租之土地建築房屋居住或供其他非耕作之用者，
    均在不自任耕作之列。又承租人固非不得在承租之土地上建
    築農舍，惟所謂農舍，係指以耕作為目的或為便利耕作所建
    之簡陋房屋，以供堆置農具、肥料或臨時休息之用，而非以
    解決承租人家族實際居住問題為其目的（最高法院96年度台
    上字第2595號民事判決可資參照）。再按行政機關依其職掌
    就有關法規所為釋示，法院於審判案件時，不受其拘束，仍
    應依其獨立確信之判斷，認定事實，適用法律（最高法院91
    年度台上字第2260號民事判決參照）。又按本條例用辭定義
    如下…十二、農業使用：指農業用地依法實際供農作、森林
    、養殖、畜牧、保育及設置相關之農業設施或農舍等使用者
    。但依規定辦理休耕、休養、停養或有不可抗力等事由，而
    未實際供農作、森林、養殖、畜牧等使用者，視為作農業使
    用，農業發展條例第3條第12款定有明文 。
  ㈡查系爭土地為原告所有，且兩造間就系爭土地訂有系爭租約
    之事實，有系爭土地之土地登記第一類謄本共6份（系爭100
    6、1006-1、1006-2、1006-3、1007及1007-1地號土地各1份
    ）、系爭租約影本2份在卷可稽（見本院卷第149至160頁、
    第161至164頁），此情首堪認定。
  ㈢原告雖主張被告在系爭1006地號土地上設置抽水馬達機房並
    在系爭1007地號土地上設有水泥鋪面，因而認定前揭2筆土
    地有實際未作農業使用之情形，已違反減租條例第16條第1
    項規定所列「承租人應自任耕作」之要件，系爭租約並依同
    條第2項歸於無效等語（見本院卷第140至141頁），並提出
    抽水馬達機房現場照片2張、水泥鋪面現場照片1張、核發農
    業發展條例第38條之1土地作農業使用證明書審查表1份、臺
    中市政府105年10月21日府授農地字第1050228121號函1份附
    卷可佐（見本院卷第167至169頁、第171頁、第177至178頁
    、第179至180頁）。然被告辯稱系爭1006地號土地上之抽水
    馬達係為灌溉水稻所用，而系爭1007地號土地上之水泥鋪面
    並非鋪設於被告所承租之範圍，且該水泥鋪面係供放置肥料
    、農業機具與曬穀之用，而系爭土地之其餘部分均有種植稻
    穀，絕無不自任耕作之情事，系爭租約並非無效等語，並提
    出系爭土地之照片8張附卷可稽（見本院卷第203至210頁）
    。次查被告於本院審理時自陳：系爭土地迄今仍有在耕作，
    也有抽水馬達，也有在曬穀使用等語（見本院卷第189頁）
    ，核與原告所提出之照片3張相符（見本院卷第167至169頁
    、第171頁），堪認系爭1006地號土地上確實設有抽水馬達
    機房、系爭1007地號土地確實設有水泥鋪面。
  ㈣揆諸前開最高法院96年度台上字第2595號民事判決之法律見
    解，減租條例第16條第1項承租人自任耕作之認定，並不因
    承租人在承租之土地上建築農舍以供堆置農具、肥料或臨時
    休息之用而受影響。再查被告雖於系爭1006地號及1007地號
    土地上分別設有抽水馬達機房與水泥鋪面等地上物，惟抽水
    馬達於農業上之用途，係用以將鄰近水源之水抽出，轉而將
    水灌溉在自然情形下所難以流至之區域，以節省灌溉時間，
    而水泥鋪面確實具備放置肥料、農業機具與曬穀之功能。且
    自兩造所提出之照片觀之（見本院卷第167至169頁、第171
    頁、第203至210頁），前揭設施所占系爭土地之面積非大，
    前揭設施以外之部分確實係用於種植稻穀。是以原告關於被
    告在系爭1006及1007地號土地上設置前揭地上物違反減租條
    例第16條第1項，屬於「未自任耕作」等語之主張，要無可
    採。
  ㈤至原告雖另主張渠等於105年間向龍井區公所申請系爭土地之
    農業使用證明書，遭以系爭1006及1007地號土地設有前揭地
    上物，實際未作農業使用為由拒絕，足認被告未自任耕作等
    語（見本院卷第140至141頁）。惟揆諸前揭農業發展條例第
    3條第12款關於「農業使用」之定義，與減租條例第16條第1
    項關於「自任耕作」之定義本非全然相同，且依前開最高法
    院91年度台上字第2260號民事判決之法律見解，法院本即具
    有認定事實、適用法律之權限，不受行政機關所認定之事實
    拘束，故龍井區公所對於系爭土地是否作農業使用之認定僅
    供本院參考之用，但並不拘束本院，附此敘明。
二、原告主張終止系爭租約之部分：
  ㈠按耕地租約在租佃期限未屆滿前，非有左列情形之一不得終
    止：…五、經依法編定或變更為非耕地使用時，減租條例第1
    7條第1項第5款定有明文。次按土地法為民法之特別法；就
    耕地租賃而言，減租條例又為土地法之特別法，有關耕地租
    賃，自應優先適用減租條例之規定。故出租人與承租人間因
    耕地租佃發生返還耕地之爭議時，非依減租條例第26條第1
    項規定，經調解、調處，依同條第2項所定，除不得逕行起
    訴外，於事實審法院審理中，亦不得為訴之追加（最高法院
    95年度台抗字第334號民事裁定參照）。
  ㈡原告另主張縱認系爭租約並不因減租條例第16條第2項而無效
    ，系爭1006、1007地號土地已依都市計畫法定程序編定為非
    耕地使用，原告已於本件起訴狀依減租條例第17條第1項第5
    款為終止系爭租約之意思表示，並於合法送達被告之日起生
    終止效力等語（見本院卷第142至143頁），並提出臺中市政
    府都市發展局105年9月30日中市都計字第1050165370號函影
    本1件在卷供參（見本院卷第183至184頁）。對此，被告則
    抗辯原告此一終止系爭租約之主張於調解、調處程序中均未
    提出，與減租條例第26條第1項起訴前置程序之要件不符，
    亦違反誠信原則等語（見本院卷第267至268頁）。
  ㈢細繹卷附之臺中市龍井區公所第3屆第1次耕地租佃委員會調
    解程序筆錄、臺中市龍井區公所第3屆第1次耕地租佃委員會
    調解案件處理意見表、臺中市政府耕地租佃委員會調處程序
    筆錄、臺中市政府110年第1次耕地租佃委員會議（案號：第
    3號）之投影片及臺中市政府110年第1次耕地租佃委員會調
    處案件處理意見表（案號：第3案），足認原告於調解、調
    處時所為之陳述，無非係關於被告有長達6年餘未繳納租金
    、於系爭1006及1007地號之土地上分別設置抽水馬達機房及
    鋪設水泥而未自任耕作，並將系爭土地轉租於他人等情事，
    故主張系爭租約依減租條例第16條第1項、第2項為無效，或
    得依同條例第17條第1項第3款終止契約等語（見本院卷第15
    頁、第40頁、第49頁、第70至71頁、第86頁）。然查減租條
    例第17條第1項各款之減租事由彼此獨立，原告雖於調解、
    調處時曾依減租條例第17條第1項第3款主張終止系爭租約，
    但此與原告於本件依減租條例第17條第1項第5款終止系爭租
    約之主張係屬二事。是以，依減租條例第17條第1項第5款之
    終止事由既然完全未於前揭調解、調處程序中經原告提出，
    揆諸前開最高法院95年度台抗字第334號民事裁定之意旨，
    原告自不得於本件訴訟中逕為主張，故原告前揭終止系爭租
    約之主張並無可採，系爭租約仍然存在，堪以認定。原告雖
    另提出最高法院88年度台上字第403號裁定，主張本訴之備
    位理由雖未於調解、調處中提出，為訴訟便宜起見，應認已
    踐行減租條例第26條第2項之調解、調處程序等語，惟最高
    法院上開裁定所涉案件事實（參卷附台灣高等法院86年度上
    更一字第492號判決第2頁），與本件截然不同，該案出租人
    （即第一審原告）在調解、調處程序中已提及承租人（即第
    一審被告）欠租而主張終止租約，及因承租人違法建築不自
    任耕作而主張租約無效之事實；然而，本件原告於調解、調
    處程序中則從未提及主張依減租條例第17條第1項第5款之終
    止系爭租約，自難以彼例此，據以為原告有利之認定。
三、被告反訴請求補償費部分：按減租條例第17條第2項，係針
    對出租人依同條第1項第5款規定終止租約時，所為應由出租
    人給予承租人補償之規定。申言之，耕地租約在租賃期限未
    屆滿前，經依法編定或變更為非耕地使用時，出租人得予以
    終止租約，但應給予承租人補償，故承租人請求出租人補償
    ，以租約經出租人依該條第1項第5款規定終止為前提，且屬
    於租佃爭議之案件，依同條例第26條第2項之規定，非經調
    解、調處，不得起訴（最高法院78年度台上字第1642號民事
    判決參照）。查原告主張依減租條例終止系爭租約並無理由
    ，系爭租約仍然存在，已如前述，而被告依同條例第17條第
    2項反訴請求補償費部分，揆諸前開最高法院78年度台上字
    第1642號民事判決之法律見解，須以其「租約經終止」之前
    提要件既不符合，被告請求原告給付補償金，即無理由。
四、綜上所述，原告本訴請求確認兩造間系爭租約之租賃關係不
    存在、被告應將系爭1006及1007地號土地上之地上物拆除，
    並將系爭土地返還原告，以及被告反訴請求原告給付補償費
    ，於法無據，而均應予駁回，又本訴及反訴假執行之聲請亦
    均因本、反訴經駁回而失其依附，自應併予駁回之。
五、本件事證已臻明確，兩造其餘主張及陳述，經審酌與判決結
    果尚不生影響，爰不一一論駁，併此敘明。
丙、據上論結，本件原告之訴及被告之反訴，均無理由，依民事
    訴訟法第78條、第85條第1項，判決如主文。
中　　華　　民　　國　　111 　年　　9 　　月　　14　　日
                  民事第一庭  法  官     曹宗鼎
上正本係照原本作成。
如對本判決上訴，須於判決送達後20日內向本院提出上訴狀。如
委任律師提起上訴者，應一併繳納上訴審裁判費。　　　　　　
中　　華　　民　　國　　111 　年　　9 　　月　　14　　日
                              書記官     曾右喬